臺灣板橋地方法院民事判決　九十一年度簡上字第三○號
　　上　訴　人　乙○○
　　被上訴人　　甲○○
　　　　　　　　送達代收人　　寶成法律事務所
右當事人間請求確認債權不存在事件，上訴人對於中華民國九十年五月二十九日本院
板橋簡易庭八十九年度板簡字第一四七０號第一審判決提起上訴，本院判決如左：
    主      文
上訴駁回。
第二審訴訟費用由上訴人負擔。
    事      實
甲、上訴人方面：
  一、聲明：
    (一)原判決廢棄。
    (二)確認被上訴人持有上訴人於民國八十六年十二月九日簽發未載到期日、面額為
      新台幣（下同）三十八萬一千五百元之本票債權不存在。
    (三)第一、二審訴訟費用均由被上訴人負擔。
  二、陳述：除與原判決記載相同者，茲引用之外，補稱：
    (一)本件上訴人與黃田中於八十六年十一月二十五日及同年十二月九日向被上訴人
      之借款已因清償而消滅：
      1.八十六年十一月二十五日：上訴人與黃田中，以黃田中所有Ｆ二－七三六六
        號豐田牌自用小客車（下稱豐田牌汽車）為擔保，向被上訴人借款三十萬元
        ，並共同簽立附表編號一本票予被上訴人。
      2.八十六年十二月九日：上訴人與黃田中，以上訴人所有Ｐ八－三三七七號黑
        色賓士牌自用小客車（下稱賓士牌汽車）為擔保，向被上訴人借款三十五萬
        元，並共同簽立附表編號二本票予被上訴人。
　　　3.其後，訴外人黃田中以其所有豐田牌汽車作價抵償上開三十萬元借款債務。
      4.八十八年二月間，黃水南代理上訴人與被上訴人結算欠款，並立即清償欠款
        ，惟被上訴人以渠所持有附表編號二之本票已遺失，並以只需將上訴人質押
        之Ｐ八－三三七七號賓士汽車過戶予訴外人陳麗惠，即足證全部債務業已清
        償。
　　(二)被上訴人雖抗辯稱：八十八年二月一日黃水南僅攜三十萬元償還附表編號一
  　　之三十萬元本票，並留下陳麗惠之身分證正本及印章要求被上訴人隔日辦理汽
  　　車過戶，被上訴人於預扣Ｐ八－三三七七號自用小客車過戶予上訴人所指定陳
  　　麗惠之過戶費用三萬七千元（含八十八年全期使用牌照稅及汽車燃料使用費合
  　　計三萬六千八百六十元），餘款二十六萬三千元存入其妻黃梅設於中和市○○
  　　路郵局帳戶，並提出繳款書及郵局存簿為證云云。然查：
  　　1.系爭借款，三十萬元部分係以黃田中所有豐田牌汽車為擔保；三十五萬元部
  　　　分係以上訴人所有賓士牌汽車為擔保，豐田牌汽車既已先作價抵償，如黃水
　　　　南於八十八年二月間前往結算清償者非欠款之全部，被上訴人豈有可能將唯
　　　　一剩下作為擔保之賓士車過戶給上訴人指定之陳麗惠名下之理。
  　　2.又賓士牌汽車過戶給陳麗惠，過戶費用三萬七千元（含八十八年全期使用牌
  　　　照稅及汽車燃料使用費合計三萬六千八百六十元），既為八十八年間之全期
  　　　使用費，理應由新登記名義人陳麗惠負擔，被上訴人不可能負擔，被上訴人
  　　　不可能只收取三十萬元即可將上開車子辦理過戶。
  　　3.至黃梅郵局帳戶存入二十六萬三千元，並不足以證明黃水南所交付者僅三十
  　　　萬元，且由被上訴人同意將唯一僅剩之擔保汽車過戶予陳麗惠，且代為繳交
  　　　八十八年間全期使用費以觀，足證黃水南所交付之金額必遠逾三十萬元以上
  　　　。
　　(三)被上訴人又辯稱：黃田中於八十七年四月十五日以豐田牌汽車抵償者為八十七
  　　年四月七日為黃田中之代墊款三十五萬元、利息及過戶費用，非抵償附表編號
  　　一之三十萬元本票債務云云。然查：
  　　1.附表編號一所示本票三十萬元債務部分係以黃田中所有豐田牌汽車為擔保等
  　　　情，為被上訴人自認在卷，則豐田牌汽車作價抵償者，自係附表編號一所示
  　　　本票三十萬元債務無疑。
  　　2.被上訴人雖稱：八十七年四月十五日，黃田中交付Ｆ－七三六六號豐田牌汽
  　　　車作價三十萬元用以抵償三十五萬及其利息、過戶費用（利息三萬一千五百
  　　　元、過戶費用三萬七千四百六十元）云云，然三十五萬元與利息、過戶費用
　　　　合計為四十一萬八千九百六十元，與作價三十九萬元之差價二萬八千九百六
  　　　十元，與其於原審所主張不足額為二萬三千五百四十七元，並不相符，足證
  　　　被上訴人所述不實。
  三、證據：援用第一審所提證據。
乙、被上訴人方面：
  一、聲明：
      求為判決如主文所示。
  二、陳述：除與原判決記載相同者，茲引用之外，補稱：
    (一)被上訴人原不知上訴人及證人即其同居人黃水南均有前科，係詐欺集團成員之
      二，先於八十六年十月間，在桃園地區，與林秋山、林許心玲夫妻四人合組合
      嵐企業有限公司（下稱合嵐公司），以計劃性之詐騙手法，利用合嵐企業公司
      名義向新竹企銀、合作金庫申請支票，對外訂購貨品，初以小額交易培養信用
      ，所開支票均如期兌現，俟時機成熟，即開始進行大筆金錢交易屆期均告跳票
      ，不能如期兌現。被騙之數十家公司行號，發現被騙後趕抵合嵐公司索討時，
      已人去樓空，潛匿他處，消遙法外。
    (二)上訴人再沿用上開方式，先於八十五年七月一日用伊所有原為ＴＱ－五七八八
      號賓士車單獨向一誠當舖質押借款三十萬元，並開立面額三十萬元之客票由上
      訴人背書後交付被上訴人資為保證，但屆期日（即八十五年八月一日）該紙三
      十萬元客票遭受退票處分，同年二日原告再持另一張面額三十萬元之客票，另
      補貼利息九千元及其後該紙支票屆期兌現。八十二年七月三日上訴人復以面額
      三十五萬元支票，由其背書後向伊調借三十日，其後該支票已兌現。
      證人黃水南於鈞院九十一年二月七日庭訊中自承伊係上訴人之同居人，其證詞
      當會偏頗上訴人：
      1.上訴人於起訴狀中首稱：「八十八年二月一日原告會同陳麗惠、黃水南至被
        告處清償，並由陳麗惠當場交付三十八萬元，結清債務。」，核與訴外人黃
        水南於原審調查時證稱：「原告拿錢給我：：：我自己去：：：原告拿四十
        萬元給我，我拿四十多萬元與被告結算：：：」等語。不惟就清償金額何人
        清償及何人在場等事實，各說各話，矛盾不一。但查八十八年二月一日僅有
        證人黃水南一人攜三十萬元至被上訴人處（即一誠當鋪）償還被上訴人外，
        除將陳麗惠之身分證正本及印章留交被上訴人隔日（即二月二日）辦理賓士
        牌汽車過戶手續，而陳麗惠其人，並不在現場，再就訴外人黃田中以豐田牌
        汽車，作價三十九萬抵償三十萬元債務之事實，則兩者之間尚有相差九萬元
        之償債金額，亦有未合。此外，上訴人對系爭本票債務不存在之事實，復無
        法舉證以證明真實，即難謂三十八萬一千五百元（含利息三萬一千五百元）
        已清償被上訴人，況原判決事實理由第二項第一小項亦稱上訴人之主張，即
        難憑採。
      2.末查訴外人黃田中於八十七年四月十五日將其所有供擔保之豐田牌汽車作價
        三十九萬元，係抵償八十七年四月七日被上訴人代墊款三十五萬元及其利息
        、過戶費等，與上訴人乙○○於八十六年十一月二十五日及同年十二月九日
        之借款六十五萬元無所干連，上訴人穿鑿附會，顯無足採。
      3.按民法第三百二十條規定「因清償債務而對於債權人負擔新債務者，除當事
　　　　人另有意思外，若新債務不履行時，其舊債務仍不消滅。」，被上訴人所付
　　　　出之金額共有一百萬元，惟依上訴人所自承除黃田中將所有豐田牌汽車自用
　　　　小客車作價三十九萬元以抵償被上訴人代墊款三十五萬元及其利息、過戶費
　　　　等（七天利息七千三百五十元及過戶費五萬六千一百九十七元，不足金額二
　　　　萬三千五百四十七元，亦由訴外人黃田中開票補足）。由此可知，益加證明
　　　　上訴人除清償三十萬元債務外，上訴人等於騙回賓士牌汽車後，即拒不償付
　　　　本件系爭三十五萬元本金及利息。從而被上訴人之聲請本票裁定強制執行為
        合法正當之權利行使，上訴人請求確認本票債權不存在，實無理由。
  三、證據：援用第一審所提證據。
    理      由
甲、兩造爭執之要旨：
  一、上訴人起訴主張：伊與訴外人黃田中先後於八十六年十一月二十五日、同年十
      二月九日，共同將上訴人所有之賓士牌汽車及訴外人黃田中持有建邑公司所有
      之豐田牌汽車，向被上訴人所經營之一誠當舖質押借款六十五萬元（僅質押汽
      車證件，汽車未質押），並共同簽發面額分別為三十萬元及三十八萬一千五百
      元（其中三萬一千五百元是利息）之本票二張為擔保。其間因訴外人黃田中未
      繳付利息，致上開豐田牌汽車作價三十九萬元以抵償如編號一本票之三十萬元
      債務。嗣於八十八年二月一日上訴人會同訴外人陳麗惠、黃水南等人齊赴被上
      訴人處結算欠款，經扣除上述訴外人黃田中抵償之債務（三十萬元）後，立即
      清償所餘欠款三十八萬元，惟被上訴人以編號二本票業已遺失，並以只需將上
　　　開上訴人質押之賓士牌汽車過戶予上訴人所指定之訴外人陳麗惠，即足證明全
　　　部債務業已清償為由，乃被上訴人告以其名義出具汽車過戶申請登記單等文件
　　　交由訴外人陳麗惠，是兩造自已無任何債務存在，詎被上訴人猶持編號二本票
　　　向本院聲請本票裁定，爰訴請確認附表所示系爭本票債權不存在。
  二、被上訴人則以：上訴人與訴外人黃田中先後向伊經營之一誠當舖借款六十五萬
　　　元，並由訴上人及訴外人黃田中各提供前開自小客車為擔保，其間之借款情形
　　　析述於下：一、八十六年十一月二十五日：上訴人與黃田中共同借款三十萬元
　　　，共同簽發附表編號一本票（三十萬元）乙紙予被上訴人。二、八十六年十二
　　　月九日：上人與黃田中共同借款三十五萬元，一個月利息三萬一千五百元，乃
　　　共同簽發編號二本票（面額三十八萬一千五百元）予被上訴人。三、八十七年
　　　三月八日：訴外人黃田中交付票號ＴＪ0000000號、發票人為建邑公司
      、面額三十五萬元、發票日八十七年四月八日、付款人彰化銀行新莊分行思源
      辦事處本票乙紙，用以清償上述所借之三十五萬元債務。迨八十七年四月七日
      ，黃田中請求被上訴人延期提示該三十五萬元本票，惟被上訴人已存入銀行託
      收提示，無法取回，乃應黃田中要求匯款代墊票款三十五萬元，詎黃田中竟自
　　　帳戶內領走上開三十五萬元，並將該票號三十五萬元本票撤銷付款委託。四、
　　　八十七年四月十五日：訴外人黃田中將供被上訴人擔保之豐田牌汽車作價三十
　　　九萬元，以抵償八十七年四月七日被告墊款之三十五萬元、利息及過戶費用等
　　　，其不足額二萬三千五百四十七元部分，並由黃田中交付票號ＡＬ00000
　　　00號、發票人為建邑公司、面額二萬三千五百四十七元、發票日八十七年四
　　　月二十日、付款人彰化銀行新莊分行思源辦事處支票補足。五、八十八年二月
　　　一日：訴外人黃水南代理原告還款三十萬元，取回附表編號一之三十萬元本票
　　　，訴外人黃水南及黃田中另與被上訴人商量，由被上訴人先將上開上訴人所有
　　　賓士牌汽車先行過戶給其指定之訴外人陳麗惠，嗣取得價金後即可清償積欠被
　　　上訴人編號二之三十八萬一千五百元本票債務，是上訴人所清償者係編號一所
　　　示三十萬元之債務，編號二即系爭本票債務仍未獲償，爰求為判決駁回上訴人
　　　之起訴等語，資為抗辯。
乙、得心證之理由：
  一、上訴人主張其與訴外人黃田中先於八十六年十一月二十五日，共同向被上訴人
      借款三十萬元，簽發附表編號一、面額三十萬元之本票；嗣於同年十二月九日
      ，共同向被上訴人借款三十五萬元，簽發附表編號二、面額三十八萬一千五百
      元之本票（其中三萬一千五百元是利息），並將上訴人所有之賓士牌汽車、黃
      田中持有之豐田牌汽車為質押擔保（僅質押汽車證件，汽車仍由上訴人及訴外
      人黃田中持有使用）等情，有本票影本二紙為證，復為被上訴人所不爭執，上
　　　訴人前開主張，應堪信為真實。茲本件應審酌之爭點，厥為：一、上訴人於八
　　　十八年二月一日所清償者，究係附表編號一所示之三十萬元本票債務（被上訴
　　　人之主張）？或係附表編號二所示之三十八萬一千五百元之本票債務（本金借
　　　款三十五萬元，上訴人之主張）？二、上訴人主張八十七年四月十五日訴外人
　　　黃田中以豐田汽車作價三十九萬元所抵償者係如附表編號一所示三十萬元本票
　　　債務（上訴人之主張）？或係抵償八十七年四月七日被上訴人為訴外人黃田中
　　　支付之代墊款三十五萬元、利息及過戶費用等（被上訴人之主張）？
    (一)關於上訴人於八十八年二月一日清償之情形，上訴人於原審起訴狀稱：「八十
　　  八年二月一日原告（即上訴人）會同陳麗惠、黃水南至被告（即被上訴人）處
      清償，並由陳麗惠當場交付三十八萬元，結清債務。」等語。證人黃水南先後
      於原審八十九年八月十八日、同年十月六日庭訊時證稱：「（如何結算？）原
　　　告拿四十多萬元給我，就拿四十多萬元跟被告結算：：：」、「（原告如何有
　　　這筆錢？）是我向陳麗惠借來的，自始至終這四十多萬元是我在處理，並未經
　　　原告之手。（當天尚有誰去？）我和黃田中去被告當鋪而已等語。」。另證人
　　　陳麗惠於本院九十一年三月十四日庭訊時證稱：「八十八年二月間某日，黃田
　　　中、黃水南有到台北縣土城市○○路的家中，向我借錢四十五萬元，我給他現
　　　金，因為我剛好標到會。是黃水南向我借，我與黃水南較熟，他說是向錢莊借
　　　款四十多萬元，利息很高，當時並未約定何時還，他說會將那輛賓士牌汽車過
　　　戶給我作為抵押。當天我與他們兩個人一起到台北縣中和市○○路中和高中附
　　　近一家當舖，我拿四十五萬元給他們，他們下車，我在車上。我透過玻璃看到
　　　他們有拿錢給對方，回到車上黃水南還我三萬元，之後我們就離開了，當天我
　　　不清楚對方有否還黃水南本票：：：」等語。是上訴人與證人黃水南、陳麗惠
　　　對於八十八年二月一日清償時，何人前往當鋪、何人拿出多少錢等情節，陳述
　　　互有出入，是上訴人主張八十八年二月一日所清償者係附表編號二所示之三十
　　　八萬一千五百元之本票債務，尚有可疑。且上訴人以四十多萬元清償三十八萬
　　　一千五百元之債務，另訴外人黃田中持有之豐田牌汽車作價三十九萬元用以清
　　　償三十萬元之債務，金額亦有未合。從而上訴人主張附表編號二所示三十八萬
　　　一千五百元之本票債務因清償而不存在云云，即難憑採。
    (二)被上訴人主張上訴人於八十八年二月一日，由訴外人黃水南代理上訴人交付三
      十萬元予被上訴人，以清償編號一之三十萬元本票債務，被上訴人於預扣上訴
      人所有賓士汽車過戶予訴外人陳麗惠之過戶費用三萬七千元（含八十八年全期
      使用牌照稅及汽車燃料使用費合計三萬六千八百六十元）後，餘款二十六萬三
      千元存入其妻黃梅設於中和連城路郵局帳戶內乙節，業據提出與其所述相符之
      台北縣稅捐稽徵處八十八年全期使用牌照稅及汽車燃料使用費繳款書各一紙及
      郵政儲金簿為憑，復經證人黃梅於原審到庭證述屬實（見原審八十九年十二月
      二十二日言詞辯論筆錄），足見被上訴人主張上訴人於八十八年二月一日由證
      人黃水南交付現金三十萬元以清償附表編號一之三十萬元債務，應堪採信。上
      訴人主張當天交付四十多萬元用以清償附表編號二之三十八萬一千五百萬元之
      債務云云，非但金額不符，且與前揭證據有違，難以採信。又訴外人黃田中於
      八十六年十二月九日交付票號ＴＪ0000000號、發票人為建邑公司、面
      額三十五萬元、發票日八十七年四月八日、付款人彰化銀行新莊分行思源辦事
      處本票乙紙予被上訴人，用以清償附表編號二三十五萬元債務，惟黃田中於八
      十七年四月七日請求被告延期提示該三十五萬元本票，惟被上訴人已存入銀行
      託收提示，無法取回，乃應黃田中要求匯款代墊票款三十五萬元，詎黃田中竟
      自帳戶內領走上開三十五萬元，並將該三十五萬元本票撤銷付款委託，有本票
      、匯款回條聯、退票理由單影本各一張可稽。又被上訴人主張遭訴外人黃田中
      擅自提領三十五萬元後，為確保債權，於八十七年四月九日將上訴人及黃田中
      提供質押之豐田牌、賓士牌汽車（僅質押證件，車輛仍由上訴人及黃田中使用
      ）移轉登記於一誠當鋪名下，有交通部公路局台北區監理所九十一年一月二十
      三日九一北監一字第九一０一二七七號函及汽車過戶異動資料在卷可稽，是被
      上訴人主張因遭訴外人黃田中擅自提領三十五萬元乙節，尚有所據，堪以採信
      。再者，被上訴人主張訴外人黃田中於八十七年四月十五日將供被上訴人擔保
      之豐田牌汽車作價三十九萬元，以抵償上開代墊款三十五萬元，加計七天利息
      七千三百五十元、過戶費用五萬六千一百九十七元，共計四十一萬三千五百四
      十七元，不足額二萬三千五百四十七元，黃田中交付票號ＡＬ0000000
      號、發票人為建邑公司、面額二萬三千五百四十七元、發票日八十七年四月二
      十日、付款人彰化銀行新莊分行思源辦事處支票補足，亦有汽車買賣合約書、
      繳款收據、台北國際商業銀行交易明細表等影本各一件為證，上訴人主張作價
      三十九萬元與實際欠款金額不符云云，容有誤會。足見被上訴人辯稱豐田牌汽
      車作價三十九萬元，係抵償訴外人黃田中之代墊款三十五萬元，而與上訴人及
      訴外人黃田中分別於八十六年十一月二十五日及同年十二月九日之本件借款六
      十五萬元無關乙情，信而有徵，堪以採信。從而上訴人以八十七年四月十五日
      訴外人黃田中以豐田汽車作價三十九萬元係清償附表編號一之借款三十萬元云
      云，亦非可採。
    (三)綜上所述，上訴人與訴外人黃田中於八十六年十一月二十五日、同年十二月九
      日，共同向被上訴人借款三十萬元、三十五萬元，簽立如附表編號一、二之面
      額三十萬元、三十八萬一千五百元（其中三萬一千五百元係利息）本票二紙，
      並提供系爭豐田牌及賓士牌汽車各一輛作為擔保（僅質押證件，車輛仍由上訴
      人及訴外人黃田中使用）；訴外人黃田中原於八十七年三月八日交付面額三十
      五萬元支票用以清償附表編號二之債務，嗣於同年四月七日要求被上訴人延期
      提示，惟被上訴人已存入銀行託收，應黃田中要求代墊存入三十五萬元，詎黃
      田中提領該三十五萬元，並撤銷付款委託。被上訴人為確保債權，將系爭豐田
      牌及賓士牌汽車過戶予一誠當鋪名下，訴外人黃田中於八十七年四月十五日交
      出豐田汽車作價三十九萬元用以抵償代墊款三十五萬元及利息、過戶費用，另
      訴外人黃水南於八十八年二月一日清償附表編號一之三十萬元本票債務，並將
      原已登記在一誠當鋪名下之賓士牌汽車移轉登記在上訴人所指定之訴外人陳麗
      惠名下，已如前述。上訴人雖主張豐田牌汽車係擔保附表編號一債務、賓士牌
      汽車係擔保擔保附表編號二之債務，八十八年二月一日清償者係抵充附表編號
      二之債務，然惟被上訴人所否認，且上訴人未能相關證據以實其說，故上開主
      張僅係上訴人事後單方面之認知，尚難認為兩造間之合意。從而，上訴人及訴
      外人黃田中共積欠被上訴人三筆借款債務〔三十萬元借款、三十八萬一千五百
      元借款（含利息三萬一千五百元）及三十五萬元代墊款〕，惟上訴人及黃田中
      僅清償二筆債務〔三十萬元、三十九萬元（含三十五萬元及利息、過戶費用）
      〕，尚有一筆債務尚未清償。從而，上訴人訴請確認附表編號二本票債權不存
      在，為無理由，應予駁回。原審為上訴人敗訴之判決，於法並無不合。上訴意
      旨指摘原判決不當，求予廢棄改判，為無理由，應予駁回。
　　(四)本件判決基礎已臻明確，兩造其餘之攻擊防禦方法及訴訟資料經本院斟酌後，
　　　核與判決不生影響，無一一論述之必要，併予敘明。
丙、據上論結，本件上訴為無理由，依民事訴訟法第四百三十六條之一第三項、第四
    百四十九條第一項、第七十八條，判決如主文。
中　　　華　　　民　　　國　　九十一　　年　　  十二  　　月　　 四 　　日
                                臺灣板橋地方法院民事第三庭
~B審判長法官　黃麟倫
~B　　　法官　何君豪
~B　　　法官　侯志融
右為正本係照原本作成
本判決不得上訴。
中　　　華　　　民　　　國　　九十一　　年　　  十二  　　月　　 九 　　日
~B法院書記官　劉昌明
【附表】
編號　發票日　      票面金額（新台幣） 到期日　利息起算日  票據號碼
一    八十六年十一  三十萬元           未載                0000000
      月二十五日
二    八十六年十二  三十八萬一千五百   未載    八十八年0  0000000
      月九日        元                         月一日
